ACORDAO-COMPLETO-2295960

ACÓRDÃO 5236/2020 ATA 13/2020 - PRIMEIRA CÂMARA

VISTOS, relatados e discutidos estes autos de tomada de contas especial instaurada pelo Ministério do Esporte, em desfavor da Federação Paulista de Hipismo (FPH) e do senhor Francisco José Mari, na condição de presidente da entidade, em razão da não aprovação da prestação de contas relativa à aplicação dos recursos captados mediante a Lei 11.438/2006 (Lei de Incentivo ao Esporte) , destinados à execução do projeto desportivo denominado "Fortalecimento do Hipismo",
ACORDAM os Ministros do Tribunal de Contas da União, reunidos em sessão da Primeira Câmara, ante as razões expostas pelo Relator, em:
9.1. com fundamento nos arts. 1º, inciso I, e 16, inciso III, alíneas "b" e "c", ambos da Lei 8.443/1992, c/c os arts. 19, caput, e 23, inciso III, da mesma lei, julgar irregulares as contas da Federação Paulista de Hipismo (43.638.543/0001-41) e do Sr. Francisco José Mari (XXX.350.888-XX) , condenando-os solidariamente ao pagamento das quantias a seguir especificadas, fixando-lhes o prazo de 15 (quinze) dias, a contar da notificação, para que comprovem, perante o Tribunal (art. 214, inciso III, alínea "a", do Regimento Interno do TCU) , o recolhimento da dívida aos cofres do Tesouro Nacional, atualizada monetariamente e acrescida dos juros de mora, calculados a partir das datas discriminadas até a data do recolhimento, na forma prevista na legislação em vigor, abatendo-se na oportunidade os valores já ressarcidos:
	Data da ocorrência
	Valor original (R$) 

	8/10/2008
	1.598.958,25

	26/11/2008
	1.598.958,25

9.2. Aplicar ao Sr. Francisco José Mari e à Federação Paulista de Hipismo,  individualmente, a multa prevista no art. 57 da Lei 8.443/1992 no valor de R$ 700.000,00 (setecentos mil reais) para cada responsável, com a fixação do prazo de quinze dias, a contar das notificações, para comprovarem, perante o Tribunal (art. 214, inciso III, alínea "a", do Regimento Interno) , o recolhimento das dívidas aos cofres do Tesouro Nacional, atualizadas monetariamente desde a data deste acórdão até a dos efetivos recolhimentos, se forem pagas após o vencimento, na forma da legislação em vigor;
9.3. autorizar, desde logo, nos termos do art. 28, inciso II, da Lei 8.443/1992, a cobrança judicial das dívidas caso não atendidas as notificações;
9.4. encaminhar cópia desta deliberação ao Procurador-Chefe da Procuradoria da República no Estado de São Paulo, nos termos do § 3º do art. 16 da Lei 8.443/1992; 
9.5. dar ciência desta deliberação à SecexEducação.

TOMADA DE CONTAS ESPECIAL. Tomada de Contas Especial instaurada pelo Ministério do Esporte contra a Federação Paulista de Hipismo por impugnação total de despesas dos recursos captados por meio da Lei de Incentivo ao Esporte, destinados à execução do projeto desportivo denominado Fortalecimento do Hipismo. Análise das alegações de defesa.

Primeira Câmara

Entidades e Órgãos do Governo do Estado de São Paulo.

3. Interessados/Responsáveis:
3.1. Responsáveis: Federação Paulista de Hipismo (43.638.543/0001-41); Francisco José Mari (XXX.350.888-XX).

13.1. Ministros presentes: Walton Alencar Rodrigues (Presidente), Benjamin Zymler (Relator), Bruno Dantas e Vital do Rêgo.
13.2. Ministro-Substituto presente: Weder de Oliveira.

ACORDAO-COMPLETO-2583813

Acórdão 787/2023 - Plenário

ACORDAO-COMPLETO-2453995

Acórdão 2456/2022 - Primeira Câmara

ACORDAO-COMPLETO-2414036

Acórdão 6466/2020 - Primeira Câmara

ACORDAO-COMPLETO-2538534

Acórdão 3246/2022 - Primeira Câmara

BENJAMIN ZYMLER

Transcrevo inicialmente a instrução inserta à peça 44, que contou com a anuência do corpo diretivo da então Secretaria de Controle Externo no Estado de São Paulo (peças 45 e 46) :
"INTRODUÇÃO
	Cuidam os autos de tomada de contas especial instaurada intempestivamente pelo Ministério do Esporte, em desfavor da Federação Paulista de Hipismo (FPH) e do senhor Francisco José Mari, na condição de presidente da entidade, em razão da não aprovação da prestação de contas relativa à aplicação dos recursos captados mediante a Lei 11.438/2006 (Lei de incentivo ao esporte) , destinados à execução do projeto desportivo denominado "Fortalecimento do Hipismo".
HISTÓRICO
2.	Inicialmente, cumpre informar que a Lei 11.438/2006, conhecida como lei de incentivo ao esporte, autoriza que, no período de 2007 a 2015, sejam deduzidos do pagamento do Imposto de Renda valores despendidos por pessoas físicas ou jurídicas, a título de patrocínios ou doações a projetos desportivos ou paradesportivos. Posteriormente, foram editados o Decreto 6.180/2007 e a Portaria/ME 166/2008, que regulamentam a captação, o acompanhamento e o monitoramento da execução e a prestação de contas dos projetos desportivos ou paradesportivos aprovados.
3.	Segundo o disposto no art. 2º, § 1º, da Portaria ME 166/2008, a conta corrente denominada "conta bloqueada" não poderá ser movimentada pelo proponente, sendo liberada apenas para o recebimento dos depósitos referentes aos recursos captados, desde que especificado o CNPJ ou o CPF dos depositantes. Já, pelo estabelecido no art. 2º, § 2º, daquele normativo, a conta corrente intitulada "conta de livre movimentação" poderá ser movimentada pelo proponente e receberá apenas recursos oriundos da conta bloqueada, desde que previamente autorizados pelo Ministério do Esporte, que serão exclusivamente destinados à implantação e execução do projeto desportivo ou paradesportivo aprovado.
4.	Especificamente no caso em análise, em 7/10/2008, a União, por intermédio do Ministério do Esporte, e a Federação Paulista de Hipismo celebraram termo de compromisso (peça 1, p. 190-193) , no valor de R$ 3.197.916,50, com a finalidade de estabelecer as obrigações das partes, visando à execução do projeto esportivo "Fortalecimento do Hipismo" (Processo 58000.004037/2007-71) .
5.	Pactuou-se que o prazo de vigência se iniciaria na data de assinatura do termo de compromisso, vencendo-se em 5/10/2009, conforme previsto na cláusula terceira (peça 1, p. 192) , sendo que prestação de contas deveria ser entregue no prazo máximo de sessenta dias após o término do projeto, a teor do disposto no art. 33, parágrafo 20, do Decreto 6.180/2007, verbis:
A entidade de natureza esportiva que receber recursos de que trata o art. 10 ficará sujeita a apresentar prestação de contas final do total dos recursos recebidos, no prazo máximo de sessenta dias após o término do projeto desportivo ou paradesportivo, acompanhada de relatório final de cumprimento do objeto, sem prejuízo da apresentação de contas parcial, a critério do Ministério do Esporte.
6.	Para implementação do aludido projeto, foram captados recursos financeiros no valor total de R$ 3.197.916,50, adiante discriminados, depositados em conta corrente bloqueada:
Tabela 1 - Recursos captados
	Empresa
	Valor (R$) 
	Data
	Peça 1

	Mapfre Vera Cruz Seguradora S/A.
	170.400,00
	30/6/2008
	p. 167

	Mapfre Vera Cruz Vida e Previdência S/A.
	88.000,00
	30/6/2008
	p. 169

	Mapfre Seguradora de Garantias e Crédito S/A.
	6.000,00
	30/6/2008
	p. 171

	Mapfre Nossa Caixa Vida e Previdência S/A.
	160.000,00
	30/6/2008
	p. 173

	Mares - Mapfre Seguradora de Riscos Especiais S/A.
	25.000,00
	30/6/2008
	p. 175

	Mapfre Seguradora de Crédito e Exportação S/A.
	600,00
	30/6/2008
	p. 177

	Usinas Siderúrgicas de Minas Gerais - Usiminas
	520.000,00
	30/6/2008
	p. 179

	Nestlé Brasil Ltda.
	275.000,00
	25/7/2008
	p. 182

	Banco Bradesco S.A.
	1.000.000,00
	26/9/2008
	p. 185

	Bradesco Vida e Previdência S.A.
	952.916,50
	26/9/2008
	p. 187

    Fonte: peça 1
7.	De acordo com o plano de trabalho aprovado (peça 2, p. 37-39) , a entidade se comprometeu a executar as seguintes ações:
	a)  realizar melhoria da estrutura física da Federação Paulista de Hipismo e de algumas entidades equestres que recebem provas importantes do calendário paulista e nacionais;
	b)  manter com recursos incentivados uma estrutura básica que possibilite a realização de eventos, torneios e outras atividades, por entidades equestres;
	c) realizar Calendário Hípico Paulista 2008:
	c.1) 7 Campeonatos Paulistas:
   c.1.1) Mini-Mirim - principiante;
   c.1.2) Aspirante/Infantil/Mirim;
	  c.1.3) Juvenil/Júnior;
	  c.1.4) Master;
	  c.1.5) Sênior;
	  c.1.6) Amadores; e
	  c.1.7) Amazonas.
	c.2) 2 Campeonatos Estaduais (CSE) :
	  c.2.1) Aniversário Sociedade Hípica Campinas;
	  c.2.2) Manége Alphaville.
	c.3) 5 Campeonatos Nacionais (CSN) :
	  c.3.1) Aniversário Clube Hípico Santo Amaro;
	  c.3.2) Agromen;
	  c.3.3) Torneio de Verão; 
	  c.3.4) Derby; e
	  c.3.5) Copa São Paulo.
	c.4) 1 Campeonato Internacional (CSI) :
	   c.4.1) Campeonato Indoor da Federação Paulista de Hipismo;
	c.5) 1 Campeonato 5 Estrelas (CSI + CSN) :
	   c.5.1) Concurso 5 Estrelas FEI (Federação Equestre Internacional) .
8.	Posteriormente, os recursos captados foram transferidos da conta corrente bloqueada para a conta de livre movimentação conforme se apresenta no quadro a seguir:
                              Tabela 2 - Movimentação para a conta de livre movimentação
	Data
	Valor (R$) 
	Localização no processo

	8/10/2008
	1.598.958,25
	Peça 1, p. 197-198 e peça 2, p. 101

	26/11/2008
	1.598.958,25
	Peça 1, p. 202

                              Fonte: peça 1	
9.	Como se nota, a prestação de contas final teria sido apresentada em dezembro/2009 (peça 3, p. 188-205, peça 4, p. 4-201, peça 5, p. 4-209, peça 6, p. 4-201) , sendo composta da seguinte documentação:
	a) cópia do termo de compromisso e respectivo plano de trabalho (peça 3, p. 192-205 e peça 4, p. 4-16) ;
	b)  cópia das publicações em diário oficial (peça 4, p. 18-19) ;
	c)  cópia dos recibos de captação (peça 1, p. 167-187) ;
	d) cópia do extrato da conta corrente e aplicação financeira (peça 4, p. 20 e 36-40) ;
	e)  relatório de cumprimento do objeto, com fotografias e reportagens (peça 4, p. 42-91) ;
	f)  relatório de execução de receitas e despesas (peça 4, p. 93-94) ;
	g) relação de pagamentos (peça 4, p. 95-99) ;
	h)  relatório final de execução físico-financeira (peça 4, p. 100-101) ; e
	i) cópia dos cheques 850017 a 850027, com respectivos documentos comprobatórios (peça 4, p. 103-201, peça 5, p. 4-209 e peça 6, p. 4-201) .
10.	Consoante o disposto no art. 29 da Portaria ME 166/2008, deveriam ser apresentados os seguintes documentos a título de prestação de contas:
I - relatório final de execução físico-financeira (conforme formulário específico) ; 
II - relatório de execução de receitas e despesas (conforme formulário específico) ; 
III - relação de pagamentos (conforme formulário específico) ; 
IV - relação de bens adquiridos, produzidos ou construídos com recursos da lei de incentivo ao esporte; 
V - cópia do extrato da conta bancária específica, desde o dia do recebimento dos recursos até a data do último pagamento; 
VI - comprovante de recolhimento dos recursos não aplicados, mediante Guia de Recolhimento da União  (GRU) , se houver; 
VII - relatório de cumprimento do objeto, em que serão discriminados os resultados esperados e atingidos, os objetivos previstos e alcançados, os custos estimados e reais e a repercussão da iniciativa na comunidade e no desenvolvimento do esporte; 
VIII - cópia dos documentos comprobatórios das receitas e despesas da prestação de contas; 
IX - fotografias e reportagens que comprovem o andamento do projeto; e 
X - comprovante de encerramento da conta de livre movimentação. 
11.	Além da mencionada documentação, deveriam ser juntados à respectiva prestação de contas os seguintes elementos:
	a)  para aquisição de bens e contratação de serviços, pesquisas prévias de preços no mercado comprovada por, no mínimo, três orçamentos, em consonância com o disposto no art. 19 da Portaria ME 166/2008; e
	b)  justificativas para a ação escolhida para aplicação dos recursos no mercado financeiro de forma a obter o melhor resultado para a execução do projeto, consoante o estipulado no art. 10 da Portaria ME 166/2008.
12.	Efetuando-se o cotejo entre os documentos apresentados e os que deveriam constar da prestação de contas final, conclui-se que não foram juntados os documentos enumerados nos itens V e X do parágrafo 10 e todos os enumerados no parágrafo 11.
13.	Após exame da prestação de contas final apresentada pela FPH, os técnicos do Ministério do Esporte emitiram o Parecer de avaliação do aspecto técnico 4/2010/CTLIE/SE/ME (peça 6, p. 202-208 e peça 7, p. 4-9) , no qual foram apontadas, dentre outras, as irregularidades sintetizadas abaixo:
	a)  não execução das metas previstas consoante o plano de trabalho aprovado, tendo em vista que não foram encaminhados documentos comprovando as melhorias na estrutura física das praças desportivas existentes e na manutenção, com recursos incentivados, de uma estrutura básica que possibilite a realização de eventos, torneios e outras atividades, nem se comprovou a realização de 13 de um total de 16 eventos previstos;
	b) saldo captado, não aplicado no projeto e não recolhido em favor da União, no valor de R$ 163.698,32 na conta corrente 1895-9, em desacordo com o estipulado na cláusula segunda, inciso I, alínea 'h' do termo de compromisso;
	c)  remanejamento de recursos entre ações sem autorização da comissão técnica, como demonstrado abaixo:
De	
	Especificação
	Total

	Manége (CT) Europa - Logística (estábulo temporário para descanso dos cavalos antes do embarque) 
	70.000,00

	Equipe de arbitragem e acompanhamento de pista (composta por 25 pessoas: presidente do júri, fiscais, árbitros, auxiliares, pistas, pistinhas etc.) 
	52.000,00

	Speaker CSI homologado pelo FEI (3 idiomas) 
	12.826,00

		134.826,00

Para
	Especificação
	Total

	Despachante Europa (serviços burocráticos/logísticos/alfandegários a serem realizados em solo europeu para o transporte dos cavalos) 
	140.000,00

Valor do item após remanejamento sem autorização:
	Especificação
	Total

	Despachante Europa (serviços burocráticos/logísticos/alfandegários a serem realizados em solo europeu para o transporte dos cavalos) 
	274.826,00

14.	O ME concluiu que os objetivos do projeto não foram atingidos e a execução física não respeitou diretrizes da legislação de incentivo ao esporte. 
15.	Para corroborar, exarou-se o Parecer Financeiro 277/2012-CGPCO/DGI/SE/ME (peça 7, p. 10-13) no sentido de reprovação do total de R$ 3.197.916,50, com a abertura da respectiva TCE.
16.	Nota-se que nos referidos pareceres também foram consideradas as seguintes irregularidades apontadas pela Controladoria Geral da União: 
	a)  as metas previstas não foram executadas conforme o plano de trabalho aprovado pela Comissão Técnica do Ministério do Esporte;
	b)  perda de rendimentos no valor de R$ 28.185,30 por falta de aplicação dos recursos no período de julho/2009 a outubro/2009;
	c) utilização do projeto "Fortalecimento do Hipismo 2009" (Processo 58000.002430/2008-10) para executar metas previstas e não concluídas no projeto "Fortalecimento do Hipismo 2008" (Processo 58000.004037/2007-71) ;
	d)  não foram encaminhadas cópias dos contratos firmados com os prestadores de serviços contratados, conforme dispõe o art. 45 da Portaria ME 120/2009;
	e)  não foram apresentadas, no caso de contratação sem cotação prévia, comprovações da compatibilidade de preços praticados pelos fornecedores com outros demandantes;
	f)  não constaram do projeto outras fontes de recursos, como venda de cotas de patrocínio e cobrança de ingressos, nem foi apresentada prestação de contas contendo o valor de R$ 384.781,40, referente à cobrança de ingressos no evento "Athina Onassis International Horse Show São Paulo", associado ao fato de que as cotas de patrocínio e a venda de mesas, camarotes e ingressos teriam atingido o montante de R$ 14 milhões e R$ 4 milhões, respectivamente; e
	g)  remanejamento no valor de R$ 134.826,00, não autorizado pela Comissão Técnica do ME.
17.	Ante as irregularidades apuradas, o órgão técnico do Ministério do Esporte concluiu pela reprovação total do valor de R$ 3.197.916,50, razão pela qual propôs a abertura de Tomada de Contas Especial (peça 7, p. 13) .
18.	 Notificado das conclusões do ME, por meio dos Ofícios 1.563/2011/SPOA/SE/ME, de 22/8/2011 (peça 7, p. 15) , 255/2012/DGI/SE/ME, de 28/2/2012 (peça 7, p. 26) e 233/2013/DGI/SE/ME, de 5/3/2013 (peça 7, p. 29) , os técnicos do Ministério do Esporte consideraram que os responsáveis permaneceram silentes, embora conste ciência nos Avisos de Recebimento respectivos (peça 7, p. 25, 44 e 36) , visto que os responsáveis não se manifestaram acerca das irregularidades apontadas nos referidos documentos (peça 8, p. 114) . 
19.	Instaurado o procedimento especial de tomada de contas, o Relatório elaborado (peça 8, p. 111-115) concluiu que: a) os fatos apurados indicariam a ocorrência de prejuízo ao erário pela não execução total do objeto pactuado; b) o dano representaria 100% dos recursos transferidos, isto é, R$ 3.197.916,50; c) a responsabilidade deveria ser imputada à Federação Paulista de Hipismo e ao senhor Francisco José Mari, presidente da entidade. 
20.	A tomada de contas especial foi então encaminhada à Secretaria Federal de Controle Interno, que, por meio do Relatório de Auditoria nº 96/2015 (peça 8, p. 124-128) , anuiu às conclusões do Relatório de TCE 24/2014, retro mencionado. Nesse contexto, expediu-se o Certificado de Auditoria (peça 8, p. 129) , opinando pela irregularidade das contas. No mesmo sentido, manifestou o dirigente do órgão de controle interno (peça 8, p. 130) . 
21.	Na forma prevista nos artigos 82 do Decreto-Lei 200/1967, e 52 da Lei 8.443/1992, o Ministro de Estado do Esporte pronunciou-se sobre as contas, encaminhando o processo a este TCU (peça 8, p. 137) . 
22.	Em instrução à peça 12, esta Unidade Técnica, ao avaliar os autos, entendeu que estariam caracterizadas as seguintes irregularidades:
a)  descumprimento do plano de trabalho aprovado, tendo em vista que, de acordo com os documentos apresentados a título de prestação de contas parcial ou final, teriam sido realizados somente 3 do total de 16 eventos previstos, além de não ter sido realizada melhoria da infraestrutura física da Federação Paulista de Hipismo e de outras entidades equestres que realizam provas importantes do calendário paulista;
b)  não recolhimento do saldo dos recursos não aplicados nas metas do projeto, em desacordo com o estipulado no art. 29, inciso X, da Portaria ME 166/2008, tendo em vista que o somatório dos documentos comprobatórios de despesas apresentados, no valor de R$ 3.071.672,86, é menor do que o montante captado, no valor de R$ 3.197.916,50;
c)  impossibilidade de estabelecer o nexo de causalidade entre os documentos comprobatórios das despesas realizadas e os recursos captados por meio da lei de incentivo ao esporte, tendo em vista que:
c.1)  não foram apresentados os extratos bancários da conta bancária específica, desde o dia do recebimento dos recursos até a data do último pagamento, em desacordo com o disposto no art. 29, inciso V, da Portaria ME 166/2008; e
c.2)  consta destes autos que dois dos eventos - Campeonato Paulista de Amazonas/2009 e Campeonato Paulista de Masters/2009 - foram patrocinados pela empresa Localiza e pelo Banco Pine por meio da Lei Federal de Incentivo ao Esporte, as quais não constam do rol de patrocinadoras do projeto em questão - "Fortalecimento do Hipismo", mas sim foram as patrocinadoras do projeto "Fortalecimento do Hipismo 2009", tratado no TC Processo 001.466/2014-3;
d)  ausência de juntada de cotações prévias de três orçamentos, procedimento que contraria o estabelecido no art. 19 da Portaria ME 166/2008, além desses orçamentos se referirem apenas às empresas indicadas pela Sociedade Hípica Paulista;
e)  omissão de informação ao Ministério do Esporte acerca da capacidade do evento denominado "Athina Onassis International Horse Show" atrair patrocínio, contrariando o estabelecido no art. 24 do Decreto 6.180/2007, tendo em vista que a reportagem juntada aos autos pela própria FPH demonstra que, com os resultados conquistados no ano anterior, o evento CSI 5 Estrelas teria atraído o patrocínio de grandes empresas como, por exemplo, Nestlé, Rolex, Bradesco, Companhia Siderúrgica Nacional (CSN) , Hyundai, CN, CN Worldwide, Mapfre Seguros, Amil, Pamcary, Usiminas e Gerdau, além do fato de que a comercialização de camarotes e mesas VIP atingiu o montante de R$ 14 milhões e as premiações totalizaram US$ 2,798 milhões.
23.	Foi proposta, assim, a citação da Federação Paulista de Hipismo e do seu presidente à época, senhor Francisco José Mari. Ademais, considerando a conexão dos temas, a Secex-SP entendeu ser pertinente, nos termos do previsto nos artigos 36 e 37 da Resolução - TCU 259/2014, o apensamento provisório destes autos ao TC Processo 001.466/2014-3, que trata de atuação de tomada de contas especial em razão da não aprovação da prestação de contas relativa à aplicação dos recursos captados mediante a Lei 11.438/2006 (lei de incentivo ao esporte) , destinados à execução do projeto desportivo denominado "Fortalecimento do Hipismo 2009.
24.	Mediante o Acórdão 6410/2015-TCU-Primeira Câmara, o Tribunal acolheu a proposta de apensamento provisório deste processo ao TC Processo 001.466/2014-3, deslocando a relatoria do Exmo. Ministro Bruno para o Exmo. Ministro Benjamin Zymler, o qual, mediante Despacho à peça 18, autorizou as citações sugeridas pela Unidade Técnica.
25.	A Federação Paulista de Hipismo e o senhor Francisco José Mari foram regularmente citados mediante, respectivamente, os Ofícios 370/2016-TCU/SECEX-SP e 0371/2016-TCU/SECEX-SP, ambos de 23/2/2016 (peças 21 e 22) .
26.	O senhor Francisco José Mari apresentou suas alegações de defesa à peça 30, ao passo que a FPH acostou suas manifestações à peça 32, juntado elementos adicionais às peças 33-35.
27.	A seguir, apresenta-se o exame técnico.
EXAME TÉCNICO
28.	Além dos elementos comprobatórios apresentados pela FPH, as defesas dessa entidade e do senhor Francisco José Mari são iguais, razão pela qual é necessário apenas sintetizar uma delas.
29.	Iniciaram apresentando breve histórico da matéria.
30.	No que se segue, serão cotejadas as alegações de defesa com os itens pertinentes do ofício de citação. Antes, porém, examinar-se-ão duas considerações preliminares.
Da conexão com o TC Processo 001.466/2014-3
Síntese
31.	Preliminarmente, os responsáveis alegaram que este processo guarda importante conexão com o TC Processo 001.466/2014-3, o qual trata de tomada de contas especial autuada em razão de irregularidades na execução de convênio cujo objeto era o fortalecimento do hipismo no exercício de 2009.
32.	Isso porque os presentes autos tratam de ações para o fortalecimento do hipismo em 2008, que incluía a realização de concurso internacional 5 estrelas, de acordo com classificação da Federal Equestre Internacional (FEI) , sendo que o convênio objeto do TC Processo 001.466/2014-3 "tinha por objetivo complementar o valor pretendido no primeiro projeto" (peça 30, p. 3) .
33.	O evento internacional em questão era o Concurso de Saltos Internacional 5 estrelas (CSI 5*) "Athina Onassis Horse Show"
34.	Os responsáveis ainda alegaram que: (peça 30, p. 3-4) :
 (...) esta proposição foi aceita pelo Ministério do Esporte, que sabia exatamente destes objetivos e das necessidades financeiras para realização deste evento, que ocorreu em duas edições no Brasil, em 2008 e 2009, tal como os documentos e vídeos ora anexados irão demonstrar.
Por tais razões, este procedimento deve ser julgado em conjunto com a Tomada de Contas Processo 001.466/2014-3, por manterem entre si uma efetiva relação de complementariedade. 
Isso também deve ser analisado a luz dos patrocinadores (item c.2.) [da citação], pois se são complementares, os patrocinadores devem ser reunidos, sendo necessários que os projetos sejam vistos conjuntamente.
Análise
35.	Não se nega a ligação existentes entre estes autos e o TC Processo 001.466/2014-3. De fato, o próprio Tribunal, considerando "a conexão entre ambos os processos e a conveniência de serem analisados em conjunto e em confronto", determinou, por meio do Acórdão 6410/2015-TCU-Primeira Câmara, o apensamento provisório deste processo ao TC Processo 001.466/2014-3.
36.	Por outro lado, não se pode perder de vista que, nada obstante a possível complementariedade e conexão entre os termos de compromisso, cada um tem seu plano de trabalho, objeto, metas e despesas associadas. Desse modo, não seria admissível descumprir uma dada meta em algum dos termos de compromisso e cumpri-la no outro, da mesma forma que não deveria ser aceita uma despesa sem nexo de causalidade em um das avenças sob o argumento de que estaria associada a um evento do outro termo de compromisso.
37.	Esses temas serão mais explorados quando da análise do nexo de causalidade das despesas.
Da decadência e prescrição
Síntese
38.	Os responsáveis buscaram amparo na lei para alegar que (peça 30, p. 4) :
Os fatos oras tratados já foram atingidos pela decadência e pela prescrição, considerando-se, respectivamente o prazo de 5 anos desde a ocorrência do último fato objeto deste feito, e o prazo prescricional de 3 anos sem que tenha havido qualquer decisão conclusiva a respeito das prestações de contas em questão.
Análise
39.	Com relação à prescrição da ação de ressarcimento, a preliminar invocada não merece ser acolhida, pois para o presente caso aplicam-se as disposições constantes do artigo 37, § 5º, CF/1988, verbis: "§ 5º A lei estabelecerá os prazos de prescrição para ilícitos praticados por qualquer agente, servidor ou não, que causem prejuízos ao erário, ressalvadas as respectivas ações de ressarcimento". 
40.	Ao excepcionar as ações de ressarcimento, o texto constitucional conduz à conclusão de que referidas ações decorrentes de ilícitos administrativos são imprescritíveis, conforme, aliás, já se pronunciou o Supremo Tribunal Federal ao apreciar o Mandado de Segurança 26.210-9/DF. 
41.	Sobre o tema, transcreve-se trecho do voto do Exmo. Ministro Benjamin Zymler (Acórdão 2709/2008-TCU-Plenário) : 
2. Avalia-se nesta oportunidade a melhor exegese para o § 5º do artigo 37 da Constituição Federal no que tange às ações de ressarcimento decorrentes de prejuízo ao erário. A redação da citada norma constitucional, conforme demonstram os pareceres emitidos nos autos, proporciona duas interpretações divergentes: a que conclui pela imprescritibilidade da pretensão de ressarcimento ao erário e a que conclui pela prescritibilidade da pretensão de ressarcimento, da mesma forma como ocorre com a pretensão punitiva. 
3. Anteriormente, me perfilei à segunda corrente com espeque na proeminência do Princípio da Segurança Jurídica no ordenamento pátrio. Não obstante, em 4.9.2008, o Supremo Tribunal Federal, cuja competência precípua é a guarda da Constituição, ao apreciar o Mandado de Segurança 26.210-9/DF, deu à parte final do § 5º do art. 37 da Constituição Federal a interpretação de que as ações de ressarcimento são imprescritíveis. O eminente Relator, Ministro Ricardo Lewandowski, destacou: "No que tange à alegada ocorrência de prescrição, incide, na espécie, o disposto no art. 37, § 5º, da Constituição de 1988, segundo o qual: § 5º A lei estabelecerá os prazos de prescrição para ilícitos praticados por qualquer agente, servidor ou não, que causem prejuízos ao erário, ressalvadas as respectivas ações de ressarcimento. Considerando ser a Tomada de Contas Especial um processo administrativo que visa a identificar responsáveis por danos causados ao erário e determinar o ressarcimento do prejuízo apurado, entendo aplicável ao caso sob exame a parte final do referido dispositivo constitucional. Nesse sentido é a lição do Professor José Afonso da Silva: (...) "A lei estabelecerá os prazos de prescrição para ilícitos praticados por qualquer agente, servidor ou não, que causem prejuízos ao erário, ressalvadas as respectivas ações de ressarcimento". Vê-se, porém, que há uma ressalva ao princípio. Nem tudo prescreverá. Apenas a apuração e punição do ilícito, não, porém, o direito da Administração ao ressarcimento, à indenização, do prejuízo causado ao erário. É uma ressalva constitucional e, pois, inafastável, mas, por certo, destoante dos princípios jurídicos, que não socorrem quem fica inerte (dormientibus non sucurrit ius) ". 
4. A temática aqui analisada trata exclusivamente de interpretação de dispositivo constitucional. Considerando que o STF, intérprete maior e guarda da Constituição, já se manifestou no sentido de que a parte final do § 5º do art. 37 da Carta Política determina a imprescritibilidade das ações de ressarcimento ao erário, não me parece razoável adotar posição diversa na esfera administrativa. 5. Destarte, retifico o meu entendimento e acompanho os posicionamentos do Ministro Marcos Bemquerer Costa e do Procurador-Geral Lucas Rocha Furtado, ora corroborados pelo Supremo Tribunal Federal." 
42.	Por fim, na sessão de 15/8/2012, esta Corte de Contas aprovou a Súmula TCU 282, na qual consta a seguinte orientação: "as ações de ressarcimento movidas pelo Estado contra os agentes causadores de danos ao erário são imprescritíveis", razão pela qual considera-se improcedente a prescrição pretendida.
43.	No que se segue serão examinados nos itens do ofício de citação à luz das alegações de defesa.
Item a - descumprimento do plano de trabalho aprovado, tendo em vista que, de acordo com os documentos apresentados a título de prestação de contas parcial ou final, teriam sido realizados somente 3 do total de 16 eventos previstos, além de não ter sido realizada melhoria da infraestrutura física da Federação Paulista de Hipismo e de outras entidades equestres que realizam provas importantes do calendário paulista.
Síntese das alegações de defesa
44.	Os responsáveis alegaram que a obrigação principal do proponente é o atendimento ao objetivo do projeto, definido na "Cláusula Segunda, inciso I, alínea a" do Termo de Compromisso (peça 32, p. 8) . Nesse sentido, "As estratégias e metas representam ações e resultados que o proponente estabeleceu e estimou, porém, naturalmente, sem poder garantir a efetivação de tais metas programáticas" (peça 32, p. 8) .
45.	A Federação Paulista de Hipismo usou como analogia o caso do atleta de alto rendimento que tem como meta "participar de uma olimpíada ou ganhar uma medalha" (peça 8, p. 32) . Nesses casos, é inviável garantir o atendimento da meta. Ou seja (peça 32, p. 8) :
A obrigação do proponente é para com o OBJETIVO, a meta é resultado que no esporte é futuro e incerto. A Legislação não apresenta penalidades em relação ao atendimento de metas, e mesmo em relação aos OBJETIVOS, fatores externos de caso fortuito ou força maior, pela Lei vigente, exoneram o proponente do encargo de devolução de valores captados
46.	Assim, quanto aos eventos, afirmaram que é frequente a alteração das datas, eis que (peça 32, p .13) :
 (...) há necessidade de disponibilidade dos clubes hípicos e centos hípicos, que nem sempre estão disponíveis em datas coincidentes com as inicialmente programadas, por vezes até mesmo por questões sanitárias em razão de algum surto de doença equina.
47.	Ademais, afirmaram que os valores efetivamente captados foram 33% inferiores ao previsto (peça 32, p. 14) e que "os demais eventos não realizados com o dinheiro incentivado, ocorreram com patrocínios e recursos das entidades dos esportes hípicos e da própria FPH" (peça 32, p. 14) .
48.	Nesse particular, também repisaram que o segundo projeto aprovado, objeto do TC Processo 001.466/2014-3 tinha por finalidade "complementar o valor pretendido no primeiro projeto", de modo que já se sabia, de antemão, que o montante contemplado nesse primeiro projeto seria insuficiente.
Análise
49.	De início, em relação à melhoria da infraestrutura física da Federação Paulista de Hipismo e de outras entidades equestres, é fato que, embora tenha constado do plano de trabalho aprovado (peça 2, p. 40) , essa meta acabou sendo eliminada no orçamento que integrou (peça 1, p. 113) o Termo de Compromisso. Assim, embora haja conflito entre o plano de trabalho e o orçamento aprovados, entende-se que não se pode exigir a aplicação de valores em ações cujos totais foram zerados no orçamento proposto, sob pena de enriquecimento sem causa da administração. 
50.	Por outro lado, não assiste razão aos responsáveis ao afirmarem que inexiste dano ao erário em razão do descumprimento de metas e ações. Afinal, a cada uma das metas e ações previstas corresponde algumas rubricas no orçamento analítico (peça 1, p. 113-116) . A sua não realização, por conseguinte, implica na existência de recursos que, a princípio, não poderiam ter sido gastos, por corresponderem a custos variáveis, como é o caso de medalhas, troféus e logística, mesmo no caso em que a impossibilidade de sua realização decorrer de força maior.
51.	Com efeito, estatui o inciso I, alínea 'h', da Cláusula Segunda do Termo de Compromisso firmado entre as partes que compete ao proponente "devolver, após findada a vigência do presente Termo de Compromisso, o saldo dos recursos captados e não aplicados no projeto" (peça 1, p. 191) .
52.	A esse respeito, a Portaria 166/2008, do Ministério do Esporte estabelece que:
Art. 25. O Ministério do Esporte designará técnicos que farão o acompanhamento e o monitoramento da execução do projeto desportivo ou paradesportivo.
Parágrafo único. No acompanhamento e monitoramento do projeto serão observados:
 (...) 
III - o cumprimento das metas do projeto aprovado nas condições estabelecidas.
53.	Outrossim, a existência de motivos de força maior para a não realização dos eventos, como alegada pelos responsáveis, deveria ter sido informada ao Ministério do Esporte, de acordo com o inciso I, alínea 'f', da Cláusula Segunda do Termo de Compromisso.
54.	Não pode existir comparação com o atleta de alto rendimento que tem como meta, por exemplo, ir a uma olimpíada. Nesse exemplo, os gastos são com a preparação do atleta, de modo que o não atendimento da meta não gera, de per si, dever de devolver os recursos. No caso do evento da FPH, os desembolsos ocorrem para custear a organização do evento, e, portanto, caso não sejam incorridos, é dever do proponente restituir os recursos, ou, ainda, solicitar formalmente o remanejamento dos montantes ao Ministério, de acordo com o inciso I, alínea 'e', da Cláusula Segunda do Termo de Compromisso firmado entre as partes, o que, a não ser em alguns casos pontuais, não ocorreu. O item 13, 'c', desta instrução, menciona, inclusive, remanejamentos não autorizados.
55.	Prosseguindo, o fato de a captação aprovada ter sido menor do que a inicialmente solicitada não deveria ser impeditivo para a realização dos eventos, uma vez que o orçamento sintético apresentado, já contemplando tais eventos, totalizou R$ 3.197.916,50 (peça 1, p. 116) , efetivamente captados. Além disso, caso houvesse frustração da expectativa de captação, o Decreto 6.180/2007 estipula que:
Art. 28.  A captação dos recursos far-se-á após a publicação do respectivo ato de autorização no Diário Oficial da União. 
§ 1o Para início da execução do projeto desportivo ou paradesportivo aprovado com valor efetivamente captado abaixo do valor autorizado para captação, deverá o proponente apresentar plano de trabalho ajustado, que não desvirtue os objetivos do projeto autorizado e comprove a sua viabilidade técnica
56.	No caso do TC Processo 001.466/2014-3 houve captação menor do que a autorizada. Porém, sublinha-se que: (i) mesmo naquele caso não foi observado o art. 28, § 1º, do Decreto 6.180/2007; e (ii) cada termo de compromisso deve ter seu orçamento, plano de trabalho, metas e objetivos, de modo que a frustração de receita em um deles não pode servir de justificativa para o não atendimento das metas em outro.
57.	A necessidade de devolução dos recursos não utilizados permanece válida mesmo que tais eventos tenham acontecido, desde que, nesse caso, custeados por recursos privados (próprios e de patrocinadores) , ou, ainda, por outros projetos existentes no ME, uma vez que, nessa situação, os montantes captados e autorizados no Termo de Compromisso em apreço não teriam sido utilizados como o pactuado. Nota-se que o dever do proponente, e escopo desta TCE, é demonstrar que os recursos captados foram gastos na consecução das metas e objetivos estipulados, conforme estabelecidos no plano de trabalho e no orçamento analítico. Afirmar que os eventos foram custeados por outras fontes leva à conclusão, então, de que os valores captados foram mal-empregados ou que tiveram destinação diversa da pactuada.
58.	Particularmente, o Decreto 6.180/2007 enfatiza a necessidade de os recursos captados serem fielmente empregados (grifou-se) :
Art. 33.  Os projetos aprovados serão acompanhados e avaliados tecnicamente durante e ao término de sua execução pelo Ministério do Esporte, ou por intermédio de entidades que receberem delegação.
 (...) 
§ 4o  Com base na avaliação técnica, realizada diretamente ou por intermédio de entidades delegadas, o Ministério do Esporte emitirá laudo de avaliação final sobre a fiel aplicação dos recursos, observadas as instruções pertinentes. 
§ 5o  O laudo de avaliação final compreenderá, ainda, a verificação do cumprimento da legislação financeira aplicável, mediante o exame das prestações de contas, nos termos deste Decreto e instruções complementares.
59.	O Ministério do Esporte, por seu turno, normatizou na Portaria Interministerial que a inexecução do objeto pactuado é motivo de autuação de TCE:
Art. 34. Tomada de contas especial é um processo devidamente formalizado, dotado de rito próprio, que objetiva apurar os fatos, identificar os responsáveis e quantificar o dano causado ao Erário, visando ao seu imediato ressarcimento.
 (...) 
I - a prestação de contas do projeto não for apresentada no prazo fixado; e
II - a prestação de contas do Termo de Compromisso não for aprovada em decorrência de:
a) inexecução total ou parcial do objeto pactuado;
 (...) 
60.	De acordo com a Cláusula Primeira do Termo de Compromisso, o objeto do ajuste era estabelecer as obrigações das partes visando à execução do projeto desportivo aprovado. Compõem o projeto desportivo, de acordo com o art. 9º, incisos III e IV, do Decreto 6.180/2007, os cronogramas de execução, o plano de aplicação de recursos e o orçamento analítico. Desse modo, não restam dúvidas que o objeto não foi fielmente executado com os recursos captados, ensejando a necessidade de devolução.
61.	Nesse aspecto, se parte considerável dos eventos foram viabilizados com recursos privados, torna-se inviável estabelecer o nexo de causalidade entre as despesas listadas à peça 4, p. 95-99. Além disso, o art. 24, inciso II, do Decreto 6.180/2007 veda a concessão de incentivos para projetos "em que haja comprovada capacidade de atrair investimentos, independente dos incentivos de que trata este Decreto".
62.	Na melhor das hipóteses, o proponente apresentou um plano de trabalho, metas e objetivos incompatíveis com o orçamento analítico, o que também deveria resultar em débito pela má utilização dos recursos, uma vez que o orçamento não pode ser uma peça fictícia.
63.	Em conclusão, à exceção da melhoria da infraestrutura das entidades ligadas ao hipismo, ação cujos valores foram retirados do orçamento analítico, restou aos responsáveis demonstrarem a boa e regular aplicação dos recursos públicos.
Item b -  não recolhimento do saldo dos recursos não aplicados nas metas do projeto, em desacordo com o estipulado no art. 29, inciso X, da Portaria ME 166/2008, tendo em vista que o somatório dos documentos comprobatórios de despesas apresentados, no valor de R$ 3.071.672,86, é menor do que o montante captado, no valor de R$ 3.197.916,50.
64.	O proponente nãos e manifestou especificamente quanto ao ponto, pois, em essência alegou no item anterior que a devolução de qualquer valor seria indevida.
65.	Afirmou, contudo, já ter devolvido R$ 1.031.246,34 (peça 32, p. 10) .
Análise
66.	Quanto à suposta devolução de recursos, há duas GRUs acostadas aos autos: (i) uma no valor de R$ 1.031.246,34 (peça 34, p. 390) ; e (ii) outra de R$ 22.344,23 (peça 34, p. 392) .
67.	Contudo, nenhuma das duas se refere à devolução de recursos do termo de compromisso em tela. De fato, como se depreende da peça 3, p. 184, do TC Processo 001.466/2014-3, a quantia de R$ 22.344,23 refere-se a valores devolvidos à União por conta do saldo remanescente do Termo de Compromisso tratado naquele processo. Já o montante de R$ 1.031.246,34 trata-se de saldo devolvido da conta bloqueada referente àquela avença. 
68.	Conquanto ambos termos de compromisso tenham objetos semelhantes, o que resultou no apensamento provisório destes autos ao TC Processo 001.466/2014-3, não se pode perder de vista que os ajustes possuem orçamentos, contas bancárias vinculadas e planos de trabalhos distintos, afigurando-se mais razoável tratar a contabilização dos recursos devolvidos em seus respectivos processos.
69.	Destarte, nos presentes autos não se verificou qualquer devolução de recursos.
70.	De resto, ficou evidenciada (peça 4, p. 95-99) uma diferença de R$ 126.243,64 entre os valores captados e aquele que foi efetivamente executado, como se infere da relação de pagamento. Desse modo, caso o Tribunal considere regular a execução das despesas do termo de compromisso em análise, ainda restará um saldo de R$ 126.243,64 que deverá ser devolvido ao tesouro, por força do inciso I, alínea 'h', da Cláusula Segunda do Termo de Compromisso e do art. 29, inciso X, da Portaria ME 166/2008.
Item c - impossibilidade de estabelecer o nexo de causalidade entre os documentos comprobatórios das despesas realizadas e os recursos captados por meio da lei de incentivo ao esporte, tendo em vista que:
c.1)  não foram apresentados os extratos bancários da conta bancária específica, desde o dia do recebimento dos recursos até a data do último pagamento, em desacordo com o disposto no art. 29, inciso V, da Portaria ME 166/2008; e
c.2)  consta destes autos que dois dos eventos - Campeonato Paulista de Amazonas/2009 e Campeonato Paulista de Masters/2009 - foram patrocinados pela empresa Localiza e pelo Banco Pine por meio da Lei Federal de Incentivo ao Esporte, as quais não constam do rol de patrocinadoras do projeto em questão - "Fortalecimento do Hipismo", mas sim foram as patrocinadoras do projeto "Fortalecimento do Hipismo 2009", tratado no TC Processo 001.466/2014-3.
Síntese das alegações de defesa
71.	À peça 34, p. 301-394 constam extratos da conta vinculada.
72.	No tocante ao item 'c.2', afirmaram que a questão dos patrocinadores deve ser vista em conjunto com o TC Processo 001.466/2014-3, pois, se as ações são "complementares, os patrocinadores devem ser reunidos, sendo necessário que os projetos sejam vistos conjuntamente".
Análise
73.	Em relação aos extratos, a instrução à peça 12, p. 7, afirmou que:
 (...) só foram trazidos aos autos as cópias dos extratos bancários contendo os períodos de 8/10/2008 a 23/10/2008 (peça 2, p. 101) , de 8/10/2008 a 31/10/2008 (peça 2, p. 168) e de 3/11/2009 a 25/11/2009 (peça 4, p. 20) , podendo-se notar a ausência dos respectivos extratos contendo os cheques 850017 a 850067 e do comprovante do depósito relativo à 2ª parcela, efetuado em 26/11/2008. 
74.	Os responsáveis, em suas alegações de defesa, apresentaram extratos dos períodos de 1/10/2008 a 31/10/2008, 1/11/2008 a 30/11/2008, 1/12/2008 a 8/12/2008 (peça 34, p. 301) , dezembro de 2008 (peça 34, p. 307) , janeiro de 2009 (peça 34, p. 308) a agosto de 2009 (peça 34, p. 394) e outubro de 2009 (peça 34, p. 316) a março de 2010 (peça 34, p. 321) .
75.	Portanto, faltam apenas os extratos de parte do mês de setembro, o que pode ser relevado, uma vez que a documentação da movimentação bancária apresentada cobre o período do depósito da 2ª parcela e da emissão e pagamento dos cheques 850017 a 850067, mencionados no item 72 acima, emitidos no período de dezembro de 2008 (peça 34, p. 307) a outubro de 2009 (peça 34, p. 316) .
76.	Cumpre salientar que os extratos apenas evidenciam que os cheques em apreço foram pagos com os recursos captados, mas não demonstra que os valores foram utilizados conforme o plano de trabalho.
77.	Quanto ao item 'c.2', deve ser rememorado que a Unidade Técnica, em instrução à peça 12, p. 6, apontou que a proponente havia comprovado a execução de três eventos, a saber: (i) Athina Onassis International Horse Show; (ii) Campeonato Paulista de Amazonas/2009; e (iii) Campeonato Paulista de Masters/2009. Contudo (peça 12, p. 6) :
 (...) consta a informação de que os dois últimos eventos teriam sido realizados sob o patrocínio do Banco Pine e da empresa Localiza por meio da lei de incentivo ao esporte (peça 4, p. 42) . Ocorre que nenhuma dessas empresas consta do rol de patrocinadoras do projeto em questão - "Fortalecimento do Hipismo", mas sim foram as patrocinadoras do projeto "Fortalecimento do Hipismo 2009", tratado no TC Processo 001.466/2014-3.
78.	Os próprios responsáveis alegaram que os projetos "Fortalecimento do Hipismo", e "Fortalecimento do Hipismo 2009" devem ser vistos de modo conjunto, em complementariedade (peça 30, p. 4) .
79.	Ocorre que, embora haja nítida correlação entre os projetos, cada um deve ter suas ações e orçamentos em relação aos quais serão confrontadas as despesas. Uma vez que recursos de um projeto acabam sendo utilizados para custear o do outro, perde-se o nexo de causalidade entre as despesas executadas e o plano de trabalho, tornando-se inviável avaliar se os recursos captados para determinado projeto foram, de fato, utilizados nas ações previstas naquele termo de compromisso. 
80.	Não é demais repisar que o art. 33, § 4º, do Decreto 6.180/2007 estabeleceu ser essencial observar a fiel aplicação dos recursos públicos.
81.	Além disso, não existe previsão legal da utilização de dois termos de compromisso para o mesmo objeto. Após tecer análise sobre os projetos acima mencionados, concluiu o controle interno que (peça 1, p. 67, do TC Processo 001.466/2014-3, grifou-se) :
 (...) era do Conhecimento da Comissão Técnica da Lei de Incentivo ao Esporte - CTLIE/ME, que o projeto "Fortalecimento do Hipismo 2009" era um projeto complementar ao Projeto "Fortalecimento do Hipismo 2008", e que visava restaurar, ainda que parcialmente, os valores inicialmente excluídos do Projeto de 2008, privilegiando o Concurso de Saltos Internacional 5 Estrelas, e que, portanto, este não poderia ter sido aprovado, por não ser continuidade daquele, uma vez que contemplava o mesmo evento. A aprovação de dois projetos para o mesmo evento não é prevista pelos normativos legais.
82.	Entende-se que, ainda que fosse de conhecimento do Ministério do Esporte a confusão entre o objeto de ambos os planos de trabalho, permaneceria a responsabilidade de demonstração da regular aplicação dos recursos captados nas ações previstas no termo de compromisso. A esse respeito, a ementa do Acórdão 1290/2014-TCU-Segunda Câmara salientou que,
O ônus de comprovar a regularidade da integral aplicação dos recursos públicos ao objeto do convênio compete ao gestor, por meio de documentação idônea, que demonstre, de forma efetiva, os gastos efetuados e o nexo de causalidade entre as despesas realizadas e os recursos federais recebidos.
Item d -  ausência de juntada de cotações prévias de três orçamentos, procedimento que contraria o estabelecido no art. 19 da Portaria ME 166/2008, além desses orçamentos se referirem apenas às empresas indicadas pela Sociedade Hípica Paulista.
Síntese das alegações de defesa
83.	O gestor não se manifestou especificamente quanto ao ponto.
Análise
84.	Nesse ponto, transcreve-se a análise da Unidade Técnica à peça 12, p. 7:
Constata-se que, em relação a algumas despesas contraídas, não houve apresentação de cotações prévias de três orçamentos, em desacordo com o estabelecido no art. 19 da Portaria ME 166/2008. 
Para melhor exame da questão, cumpre informar que o mencionado dispositivo legal prevê que, para aquisição de bens e contratação de serviços com recursos incentivados, a entidade de natureza privada sem fins lucrativos deveria realizar cotação prévia de preços, observados os princípios da impessoalidade, moralidade e economicidade, mediante pesquisa de preços no mercado, comprovada por, no mínimo, três orçamentos, que deveriam ser juntados em todas as prestações de contas. 
Do exame efetuado à documentação anexada na peça 3, p. 154-178, verifica-se que, para a realização das despesas relativas às empresas LPL Lighting Productions Ltda., Alteto Estruturas Modulares Ltda. e DVA Express Ltda. não houve apresentação de três orçamentos, visto que a Sociedade Hípica Paulista não indicou ao menos três empresas que estariam a autorizadas a ingressar e operar em suas dependências (peça 3, p. 154-155) . No caso da contratação da iluminação de emergência, é fácil verificar que foram efetuadas consultas somente junto às empresas indicadas pela Sociedade Hípica Paulista (peça 3, p. 155) , quais sejam: LPL Lighting Productions Ltda. (peça 3, p. 163) e Sunshine Locação de Equipamentos Ltda. O fornecimento de banheiros químicos e os serviços de transporte de equinos foram prestados pelas empresas Alteto Estruturas Modulares Ltda. (peça 3, p. 177) e DVA Express (peça 3, p. 178) , únicas indicadas por aquela entidade (peça 3, p. 155) .
Como bem apontou a CGU, não foram apresentadas eventuais consultas de preços realizadas junto a empresas do ramo, de forma a ser verificada a conformidade dos preços contratados com os de mercado.
Item e - omissão de informação ao Ministério do Esporte acerca da capacidade do evento denominado "Athina Onassis International Horse Show" atrair patrocínio, contrariando o estabelecido no art. 24 do Decreto 6.180/2007, tendo em vista que a reportagem juntada aos autos pela própria FPH demonstra que, com os resultados conquistados no ano anterior, o evento CSI 5 Estrelas teria atraído o patrocínio de grandes empresas como, por exemplo, Nestlé, Rolex, Bradesco, Companhia Siderúrgica Nacional (CSN) , Hyundai, CN, CN Worldwide, Mapfre Seguros, Amil, Pamcary, Usiminas e Gerdau, além do fato de que a comercialização de camarotes e mesas VIP atingiu o montante de R$ 14 milhões e as premiações totalizaram US$ 2,798 milhões.
Síntese das alegações de defesa
85.	Os responsáveis, em essência, alegaram que os montantes autorizados para captação não perfaziam 50% das necessidades financeiras para a realização do evento. Afirmaram que (peça 32, p. 9-10) :
A FPH, através de todo o processo, foi transparente quanto à necessidade de recursos, e logicamente, para realização do evento, deveria recorrer à captação de valores através de patrocínios não incentivados, bilheteria, e outros recursos, sendo evidente essa situação, pois ainda havia a necessidade de se arrecadar mais R$7,9 milhões de reais, além da premiação (...) .
Análise
86.	O art. 24, inciso II, do Decreto 6.180/2007, estabelece que é vedada a concessão de incentivo a projeto desportivo "em que haja comprovada capacidade de atrair investimentos, independente dos incentivos de que trata este Decreto".
87.	Nesse diapasão, os grandes patrocinadores do evento e o fato de que a FPH tenha conseguido obter no meio privado, fora das leis de incentivo, aproximadamente R$ 8,3 milhões (peça 32, p. 7) é indicativo da capacidade do empreendimento atrair investimentos sem a necessidade de recorrer à renúncia fiscal de que trata a Lei 11.438/2006.
88.	 Cumpre salientar que a proponente solicitou, de início, mais de R$ 8 milhões nesse projeto, sendo concedidos apenas R$ 3.197.916,50, aproximadamente 40% do pretendido. Caso fosse incapaz de atrair recursos sem recorrer à Lei 11.438/2006, dificilmente teria conseguido organizar um evento dessa envergadura e complementar, por meio da iniciativa privada, os recursos captados pela lei de incentivo ao desporto.
89.	Além do mais, o controle interno salientou que (peça 1, p. 65 do TC Processo 001.466/2014-3) :
 (...) na Prestação de Contas, está reproduzida no sítio do evento matéria veiculada pela Revista Veja São Paulo, em 12/10/2008, informando, (...) que, na segunda edição do torneio no Brasil, '...dezenove empresas arremataram 14 milhões de reais em cotas de patrocínio e a premiação total aos vencedores chegará a 5,5 milhões de reais, quantia incomum mesmo para os padrões europeus'. 
Além disso (...) consta informação que as duas edições do evento Athina Onassis Internacional Horse Show no Brasil movimentaram mais de 35 milhões de reais em mídia espontânea ao longo de 2007 e 2008, além de terem sido exibidas para 60 países por meio do canal de eurosport. A TV brasileira também prestigiou o evento com as transmissões e inserts, ao vivo, da TV Globo e da SporTV. Abaixo, no quarto parágrafo do mesmo artigo, lê-se que 'A organização disponibilizou 2.150 ingressos para as arquibancadas e 350 para camarotes. As 135 mesas estão vendidas ao preço de 22.000 reais cada. As 13.000 pessoas esperadas nos cinco dias de prova terão acesso aos stands de marcas como Rolex, Daslu e Sony montados na área de circulação. 'O sucesso do ano passado atraiu ainda mais patrocinadores', diz a coordenadora do projeto, e claro, o nome Athina Onassis facilita bastante esse trabalho.
90.	Destaca-se que o próprio TCU, em auditoria realizada no Ministério do Esporte, considerou inapropriado o uso da Lei 11.438/2006 para financiamento do evento em tela. De fato, no voto condutor do Acórdão 92/2013-TCU-Plenário, o Exmo. Ministro Augusto Sherman Cavalcanti externou que (grifou-se) :
 (...) a concessão do benefício em questão contrariou o disposto no inc. 11 do art. 24 do Decreto 6.180/2007, atinente à vedação de conceder-se incentivo a projeto desportivo "em que haja comprovada capacidade de atrair investimentos" independentemente de benefícios de ordem fiscal, tendo em vista tratar-se de projeto de cujo valor total, de R$ 4.420.137,75, o montante de R$ 3.471.823,75 destinou-se unicamente ao evento Athina Onassis International Horse Show, cujo potencial comercial findou por revelar-se extremamente significativo.
Considero oportuno, ademais, ressaltar o aspecto de o Decreto 6.180/2007, ao prever, dentro de seu escopo regulamentar, referida vedação, havê-lo feito em estreita sintonia com as pertinentes disposições normativas que lhe são hierarquicamente superiores. Não haveria sentido, portanto, em que o Estado brasileiro, considerados os conhecidos limites de recursos para promover suas mais variadas políticas públicas, viesse a optar pela renúncia de receitas com vistas a incentivar projeto que não precisa de tal facilidade para realizar-se, enquanto tantos outros dela necessitam. A propósito, sobressai a informação, disponível junto ao site oficial do Athina Onassis International Horse Show, de que sua primeira edição, em 2007, ainda sem incentivo fiscal, arrematou R$ 14 milhões em cotas de patrocínio.
91.	Por derradeiro, insta salientar que o art. 14 do Decreto 6.180/2007 determinou que "As receitas e apoios economicamente mensuráveis que eventualmente sejam auferidos em razão do projeto devem estar previstos no orçamento analítico", o que não se verificou, como se infere do orçamento analítico (peça 1, p. 114-116) .
92.	Nesse diapasão, no âmbito do Acórdão 92/2013-TCU-Plenário, o Tribunal não responsabilizou os gestores do ME pela irregularidade ora em exame. Na ocasião, dentre os motivos que embasaram o decisum, o Exmo. Ministro Relator Augusto Sherman Cavalcanti externou que:
 (...) entendo que ainda se precisa levar em consideração o aspecto de a Federação Paulista de Hipismo, em ambos os projetos examinados ("Fortalecimento do Hipismo" e "Fortalecimento do Hipismo 2009") , além de não se haver manifestado a respeito de eventuais outras fontes de recursos não incentivados, ainda que tal informação fosse exigida nos formulários pertinentes (...) também não fez referência alguma de que o principal evento a ser realizado, nos dois casos, seria o Athina Onassis International Horse Show (...) . 
93.	Se, por um lado, o fato acima atenua a conduta dos gestores do Ministério do Esporte, de outro, fortalece a conclusão de que a FPH captou indevidamente os recursos, deixando de apresentar em suas propostas junto ao ME informações que eram essenciais para a tomada de decisão do Ministério e a análise da aderência do Plano de Trabalho aos ditames da Lei 11.438/2006 e do Decreto 6.180/2007.
94.	Frise-se, inclusive, que, nos autos do TC Processo 022.993/2009-9, no âmbito do qual foi prolatado o decisum em comento, esta Corte de Contas considerou necessária a autuação da presente TCE para apurar as irregularidades referentes ao Athina Onassis International Horse Show. De fato, mediante o subitem 9.5.2 do Acórdão 92/2013-TCU-Plenário, o Tribunal determinou à SecexEduc que:
 (...) monitore a evolução dos procedimentos adotados pela Secretaria Executiva do Ministério do Esporte em relação ao Processo 58000.002430/2008-10, relativo ao projeto "Fortalecimento do Hipismo 2009", aí incluída a tomada de contas especial já instaurada, objeto do Relatório de TCE nº 11/2011, até que se tenha notícia, devidamente comprovada, do efetivo ressarcimento dos recursos captados por intermédio do projeto em questão, ou do encaminhamento da referida TCE ao Tribunal.
95.	Considerando a conexão desta tomada de contas especial com aquele referente ao evento Fortalecimento do Hipismo 2009, propõe-se dar ciência à SecexEduc da decisão que vier a ser proferida nos autos.
Conclusão acerca da análise das alegações de defesa
96.	Do exame das alegações de defesa apresentadas, conclui-se que os responsáveis não lograram demonstrar a fiel aplicação dos recursos públicos captados por meio da lei de incentivo ao desporto, como determina o art. 33, § 4º, do Decreto 6.180/2007.
97.	Com efeito, apenas devem ser acolhidas as manifestações dos gestores acerca da apresentação dos extratos bancários, eis que foram juntados aos autos.
98.	No mais, não foi possível evidenciar a boa e regular aplicação dos recursos, uma vez que os extratos apenas demonstram que as despesas foram pagas com o dinheiro captado, mas não demonstram o nexo de causalidade entre esses desembolsos e as ações previstas no plano de trabalho. Tampouco que foram atendidas as metas e objetivos propostos. 
99.	Nesse particular, o proponente só demonstrou ter executado três das dezesseis ações previstas com os recursos captados. A realização dos demais eventos com recursos privados não é capaz de comprovar que os valores captados foram corretamente aplicados. Com efeito, se estava prevista no orçamento analítico a realização de dezesseis eventos, com a necessidade de captação de R$ 3.197.916,50 para concretizá-los, a realização de apenas três deles no valor de R$ 3.071.672,86 é um indício forte de má utilização de tais valores. Destaca-se que o Tribunal, por meio do Acórdão 976/2008-TCU-Segunda Câmara, seguiu o entendimento esposado no voto condutor do Exmo. Ministro Raimundo Carreiro, segundo o qual:
 (...) não basta que se apresente documentos: é essencial que se estabeleça a necessária correlação entre eles; é preciso que o responsável, na prestação de contas, demonstre, de forma inequívoca, que os valores, alegadamente gastos no objeto da avença, tenham como origem os recursos do convênio, e não eventuais outras fontes; é necessário que se estabeleça o liame entre as despesas incorridas e a movimentação dos recursos públicos liberados.
100.	Portanto, não se pode concluir pela pertinência da relação de despesas apresentadas à peça 4, p. 95-99, ainda mais pelo fato de que não houve cotação de preços.
101.	Não se pode valer o proponente da afirmação de que havia um outro termo de compromisso complementar. A uma porque a lei não prevê a possibilidade de existência de termos de compromisso distintos para um mesmo objeto.  A duas porque cada projeto tem seu orçamento analítico e as respectivas despesas previstas associadas, em relação as quais são fixados metas e objetivos. Se não se consegue correlacionar as despesas aí previstas com o plano de trabalho e com o que foi efetivamente executado, perde-se de vista o nexo causal entre as despesas e as metas, ações e objetivos que foram avençados. Na melhor das hipóteses, o proponente apresentou um orçamento analítico incompatível com as metas e objetivos propostos no plano de trabalho, o que também resultaria em débito pela má utilização dos recursos.
102.	Cumpre frisar, ademais, que, dos três eventos que a princípio teriam sido executados com recursos captados, verificou-se problemas em todos eles. De fato, no tocante aos eventos "Campeonato Paulista de Amazonas/2009" e "Campeonato Paulista de Masters/2009", havia dois patrocinadores, o Banco Pine e a empresa Localiza, que constavam apenas do projeto Fortalecimento do Hipismo 2009. Ou seja, parte dos projetos não foi bancada com recursos captados no âmbito do termo de compromisso em tela.
103.	Já o evento Athina Onassis International Horse Show não deveria ter sido contemplado pela Lei 11.438/2006, haja vista sua capacidade de atrair investimentos sem valer-se de incentivos ao desporto.
104.	Restou também comprometida a comprovação de que os projetos apresentados pela FPH atenderam à finalidade pública externada nos objetivos específicos do plano de trabalho (peça 1, p. 7) . Com efeito, o acesso ao evento pelas camadas sociais mais desfavorecidas ficou prejudicado, eis que os ingressos variaram de R$ 50 a R$ 300,00, ou R$ 22.000,00 para uma mesa (peça 1, p. 76, do TC Processo 001.466/2014-3) , e não havia previsão de ações com vistas a melhorar as condições de acessibilidade aos deficientes e pessoas idosas (peça 1, p. 76, do TC Processo 001.466/2014-3) , como previsto no 16 do Decreto 6.180/2007, e tampouco se verificou a melhoria da infraestrutura física disponível aos praticantes (peça 1, p. 77, do TC Processo 001.466/2014-3) .
105.	Destarte, propõe-se acolher parcialmente as alegações de defesa apresentadas, glosando a integralidade dos valores captados, ante a impossibilidade de verificar o nexo de causalidade entre as despesas apresentadas e o plano de trabalho, além de não se verificar o atendimento à finalidade pública pretendida pela lei. Conforme o voto condutor do Acórdão 5253/2011-TCU-Primeira Câmara, de autoria do Exmo. Ministro José Múcio Monteiro (grifou-se) :
A jurisprudência deste Tribunal é no sentido da impossibilidade de se atestar a regularidade da gestão dos recursos públicos federais, repassados mediante convênio, ante a inexistência de documentos que comprovem a necessária relação de causalidade entre as quantias repassadas e os eventos contratados (Acórdão 84/2009-TCU-Segunda Câmara, 53/2009-TCU-Plenário, 84/2009-TCU-1ª Câmara, 125/2009-TCU-1ª Câmara, 547/2011-TCU-2ª Câmara, entre outros) . Nesses casos, esta Corte de Contas imputa integralmente o débito aos responsáveis
CONCLUSÃO
106.	Os responsáveis não lograram demonstrar a boa e regular aplicação dos recursos públicos captados (itens. 43-105 desta instrução) .
107.	De fato, houve significativo desvio em relação às ações e metas previstas no plano de trabalho e a utilização de outras fontes de recursos, a exemplo de outro termo de compromisso e da iniciativa privada, para financiar os eventos previstos (itens 44-70 desta instrução) .
108.	Além disso, não houve cotação prévia de preços ou qualquer tentativa do proponente de consultar o Ministério do Esporte para alterar o plano de trabalho previsto em razão das dificuldades observadas (itens 53 e 83-84 desta instrução) .
109.	Ademais, o evento Athina Onassis International Horse poderia atrair investimentos sem valer-se da lei de incentivo ao desporto, como ficou evidenciado nos autos, de modo que não poderia fazer uso da captação prevista na Lei 11.438/2006. Apenas para esse evento o orçamento analítico previu a utilização de recursos no valor de R$ 2.752.944,00 (peça 1, p. 115) (itens 85-95 desta instrução) .
110.	Em adição, o art. 14 do Decreto 6.180/2007 determinou que "As receitas e apoios economicamente mensuráveis que eventualmente sejam auferidos em razão do projeto devem estar previstos no orçamento analítico", o que não se verificou.
111.	Propõe-se, assim, rejeitar as alegações de defesa do senhor Francisco José Mari e da Federação Paulista de Hipismo, julgando suas contas irregulares, condenando-os solidariamente no débito. 
112.	Considerando, ademais, que não restou evidenciada a boa-fé dos responsáveis, propõe-se que o débito atualizado monetariamente seja acrescido dos juros de mora. Além disso, as irregularidades observadas, a exemplo da citada no item 92 desta instrução, justificam a aplicação da multa prevista no art. 57, inciso I, da Lei 8.443/1992.
113.	Sublinha-se que, caso o Tribunal considere regular as despesas executadas, ainda haveria um saldo a devolver de R$ 126.243,64, relativo à diferença entre os valores captados e o montante efetivamente executado (itens 64-70 desta instrução) .
114.	Por fim, considerando o decidido no subitem 9.5.2 do Acórdão 92/2013-TCU-Plenário, propõe-se dar ciência da decisão que vier a ser proferida à SecexEduc, bem como do relatório e voto que a fundamentarem (itens 93-94 desta instrução) .
PROPOSTA DE ENCAMINHAMENTO
115.	Ante o exposto, submetemos os autos à consideração superior, propondo:
116.	Com fundamento nos arts. 1º, inciso I, 16, inciso III, alíneas 'b' e 'c', da Lei 8.443/1992, c/c os arts. 19 e 23, inciso III, da mesma Lei, e com arts. 1º, inciso I, 209, incisos II e III, 210 e 214, inciso III, do Regimento Interno, que sejam julgadas irregulares as contas do senhor Francisco José Mari (CPF XXX.350.888-XX) e da Federação Paulista de Hipismo (CNPJ 43.638.543/0001-41) , e condená-los solidariamente ao pagamento das quantias a seguir especificadas, com a fixação do prazo de quinze dias, a contar das notificações, para comprovarem, perante o Tribunal (art. 214, inciso III, alínea "a", do Regimento Interno) , o recolhimento das dívidas aos cofres do Tesouro Nacional, atualizadas monetariamente e acrescidas dos juros de mora, calculados a partir das datas discriminadas, até a data dos recolhimentos, na forma prevista na legislação em vigor abatendo-se, na oportunidade, os valores já ressarcidos.
	VALOR ORIGINAL (R$) 
	DATA DA OCORRÊNCIA

	1.598.958,25
	8/10/2008

	1.598.958,25
	26/11/2008

                              Valor atualizado até 10/8/2016, acrescido de juros de mora: R$7.337.729,37
117.	Aplicar ao senhor Francisco José Mari (CPF XXX.350.888-XX) e à Federação Paulista de Hipismo (CNPJ 43.638.543/0001-41) individualmente, a multa prevista no art. 57 da Lei 8.443/1992 c/c o art. 267 do Regimento Interno, com a fixação do prazo de quinze dias, a contar das notificações, para comprovarem, perante o Tribunal (art. 214, inciso III, alínea "a", do Regimento Interno) , o recolhimento das dívidas aos cofres do Tesouro Nacional, atualizadas monetariamente desde a data do acórdão que vier a ser proferido até a dos efetivos recolhimentos, se forem pagas após o vencimento, na forma da legislação em vigor;
118.	Autorizar, desde já, se requerido, o pagamento da dívida mencionada nos itens 116-117 acima, em até 36 (trinta e seis) parcelas mensais consecutivas, nos termos do art. 26 da Lei 8.443/1992, c/c o art. 217 do Regimento Interno, fixando aos Responsáveis o prazo de 15 (quinze) dias, a contar do recebimento das notificações, para comprovarem perante o Tribunal o recolhimento da primeira parcela, e de trinta dias, a contar da parcela anterior, para comprovarem os recolhimentos das demais parcelas, devendo incidir sobre cada valor mensal, atualizado monetariamente, os juros devidos, na forma prevista na legislação em vigor; 
119.	Autorizar, desde logo, nos termos do art. 28, inciso II, da Lei 8.443/1992, a cobrança judicial da dívida, caso não atendida as notificações; 
120.	Alertar os responsáveis que a falta de comprovação dos recolhimentos de qualquer parcela importará o vencimento antecipado do saldo devedor, nos termos do §2º do art. 217 do Regimento Interno deste Tribunal;
121.	Dar ciência desta decisão, bem como do relatório e voto que a fundamentarem, à SecexEducação.
122.	Encaminhar cópia da deliberação que vier a ser proferida, bem como do relatório e do voto que a fundamentarem, ao Procurador-Chefe da Procuradoria da República em São Paulo, nos termos do § 3º do art. 16 da Lei 8.443/1992 c/c o § 7º do art. 209 do Regimento Interno do TCU, para adoção das medidas que entender cabíveis."
2.	O parecer de lavra do Ministério Público junto ao TCU acolheu o encaminhamento acima transcrito, nos seguintes termos (peça 47) :
	"Trata-se de Tomada de Contas Especial instaurada pelo Ministério do Esporte, em desfavor da Federação Paulista de Hipismo (FPH) e do Senhor Francisco José Mari, então presidente da entidade, em razão da não aprovação da prestação de contas relativa à aplicação dos recursos captados mediante a Lei n.º 11.438/2006 (Lei de Incentivo ao Esporte) , destinados à execução do projeto desportivo denominado "Fortalecimento do Hipismo" (2008) , por meio de termo de compromisso (peça 1, p. 190-193) , celebrado em 7/10/2008, com vigência até 5/10/2009, e para o qual foram captados e liberados R$ 3.197.916,50 (peça 44, p. 1-2) .
De acordo com o plano de trabalho pactuado, a entidade se comprometeu a adequar o espaço esportivo pela melhoraria da estrutura física da FPH e de algumas entidades que recebem provas paulistas e nacionais, a manter os custos da estrutura para realização de eventos de hipismo, e realizar vários eventos, relacionados no referido plano (peça 44, p. 2) .
O Senhor Francisco Mari e a FPH foram devidamente citados pelo descumprimento do plano de trabalho pactuado (não realização de 13 dos 16 eventos previstos, e ausência da realização das melhorias na infraestrutura física da FPH) , não recolhimento do saldo dos recursos não aplicados, ausência de nexo de causalidade entre as despesas e os recursos captados (não apresentação dos extratos bancários da conta específica, e utilização de recursos captados por outras fontes para a realização de eventos) , ausência de cotações prévias às contratações, e omissão da informação ao Min. dos Esportes de que o evento "Athina Onassis International Horse Show" tinha capacidade de atrair patrocínio privado no montante de R$ 14 milhões, além do fato do evento ter comercializado mais de R$ 4 milhões em mesas e camarotes e das premiações terem montado a mais de R$ 2,7 milhões (peças 21 e 22) .
Ambos os responsáveis apresentaram suas alegações de defesa (peças 30, 32, 33-35) , tendo sido devidamente analisadas pela instrução técnica (peça 44) .
No presente caso, a Secex-SP, com anuência da respectiva chefia (peças 45 e 46) , propõe, no mérito, a irregularidade das contas dos responsáveis e suas condenações solidárias em débito, com aplicação de multas individuais proporcionais ao débito (peças 44, p. 18-20) .
O débito identificado pela instrução, no valor total histórico de R$ 3.197.916,50 (2008) , refere-se à integralidade dos valores captados (peça 44, p. 17) .
De fato, são irrepreensíveis as análises da Unidade Técnica, cujas conclusões esta representante do Ministério Público junto ao TCU, desde já, coloca-se de pleno acordo, sem prejuízo das observações
Chama a atenção que a renúncia de receita para a realização de evento patrocinado com R$14 milhões por grandes empresas, e com arrecadação de R$ 4 milhões em ingressos, tal qual ocorreu no "Athina Onassis International Horse Show 2008", fere frontalmente o inciso II do art. 24 do Decreto 6.180/2007, que veda a concessão de incentivo a projeto desportivo em que haja comprovada capacidade de atrair investimentos (peça 44, p. 5) .
No mesmo sentido, a FHP deixou de incluir no orçamento analítico do seu plano de trabalho as receitas e apoios economicamente mensuráveis para o patrocínio do projeto, embora essa informação fosse exigida nos formulários pertinentes. Esta ocorrência não se constitui apenas numa impropriedade formal, pois por causa dessa omissão o Ministério do Esporte ficou impossibilitado de analisar corretamente a programação, o que mostra a gravidade dessa conduta da FHP, ora impugnada, reforçando a motivação da glosa da respectiva despesa.
O que sobressai evidente dos autos é a confusão financeira que a entidade fez ao gerir os recursos do projeto objeto desta TCE, "Fortalecimento do Hipismo" (2008) , e do projeto objeto do TC Processo 001.466/2014-3 (com proposta pela irregularidade das contas) , "Fortalecimento do Hipismo - 2009", que acabou por comprometer o nexo de causalidade entre os recursos captados e as despesas realizadas, conforme se depreende do confronto entre o conteúdo dos dois feitos.
Portanto, com essas considerações, esta representante do Ministério Público manifesta-se, no mérito, de acordo com os pareceres da Unidade Técnica, no sentido da irregularidade das contas dos responsáveis, condenando-os solidariamente ao débito imputado e lhes aplicando, individualmente, a multa proporcional, nos termos e condições propostos (peça 44, p. 18-20) ."
	É o Relatório.

8.1. Luiz Eugênio Mello Salomon (OAB/DF 20.441), Carlos Antônio Peña (OAB/SP 105.802), João Paulo Santana Nova da Costa (40189/OAB-DF), Carla Maria Martins Gomes (OAB/DF 11.730), Fernando Augusto Pinto (OAB/DF 13.421) e outros, representando Federação Paulista de Hipismo.  
8.2. Wagner Aparecido Alberto (91.094/OAB-SP) e outros, representando Francisco José Mari.

Procuradora-Geral Cristina Machado da Costa e Silva.

TOMADA DE CONTAS ESPECIAL. RECURSOS CAPTADOS MEDIANTE A LEI DE INCENTIVO AO ESPORTE. FEDERAÇÃO PAULISTA DE HIPISMO. DESCUMPRIMENTO DO PLANO DE TRABALHO APROVADO. NÃO RECOLHIMENTO DO SALDO DOS RECURSOS NÃO APLICADOS. AUSÊNCIA DE NEXO DE CAUSALIDADE ENTRE OS DOCUMENTOS COMPROBATÓRIOS DAS DESPESAS E OS RECURSOS CAPTADOS. CONCESSÃO DE INCENTIVO PARA PROJETO COM COMPROVADA CAPACIDADE PARA ATRAÇÃO DE INVESTIMENTOS. CITAÇÃO. REJEIÇÃO DAS ALEGAÇÕES DE DEFESA. CONTAS IRREGULARES. DÉBITO. MULTA.

TOMADA DE CONTAS ESPECIAL (TCE)

Secretaria de Controle Externo de Tomada de Contas Especial (SecexTCE).

Trata-se de tomada de contas especial instaurada pelo então Ministério do Esporte, em desfavor da Federação Paulista de Hipismo (FPH) e do Sr. Francisco José Mari, na condição de presidente da entidade, em razão da não aprovação da prestação de contas relativa à aplicação dos recursos captados mediante a Lei 11.438/2006 (Lei de Incentivo ao Esporte) , destinados à execução do projeto desportivo denominado "Fortalecimento do Hipismo".
2.	Importa ressaltar que a Lei 11.438/2006 autoriza a dedução no Imposto de Renda dos valores gastos por pessoas físicas ou jurídicas a título de patrocínios ou doações a projetos esportivos. A matéria foi regulamentada pelo Decreto 6.180/2007 e pela Portaria/ME 166/2008. Consoante estipulado no art. 33, § 2º, do referido decreto, a entidade de natureza esportiva deve apresentar a prestação de contas final no prazo máximo de até sessenta dias após o término do projeto esportivo ou desportivo, acompanhada de relatório final de cumprimento do objeto, sem prejuízo da apresentação de contas parcial, a critério do então Ministério do Esporte.
3.	No caso em apreciação, foi celebrado termo de compromisso entre o Ministério do Esporte e a Federação Paulista de Hipismo, em 7/10/2008, no valor de R$ 3.197.916,50, com a finalidade de executar o projeto com os recursos captados pela entidade esportiva, a seguir discriminados:
	Empresa
	Valor (R$) 
	Data

	Mapfre Vera Cruz Seguradora S/A.
	170.400,00
	30/6/2008

	Mapfre Vera Cruz Vida e Previdência S/A.
	88.000,00
	30/6/2008

	Mapfre Seguradora de Garantias e Crédito S/A.
	6.000,00
	30/6/2008

	Mapfre Nossa Caixa Vida e Previdência S/A.
	160.000,00
	30/6/2008

	Mares - Mapfre Seguradora de Riscos Especiais S/A.
	25.000,00
	30/6/2008

	Mapfre Seguradora de Crédito e Exportação S/A.
	600,00
	30/6/2008

	Usinas Siderúrgicas de Minas Gerais - Usiminas
	520.000,00
	30/6/2008

	Nestlé Brasil Ltda.
	275.000,00
	25/7/2008

	Banco Bradesco S.A.
	1.000.000,00
	26/9/2008

	Bradesco Vida e Previdência S.A.
	952.916,50
	26/9/2008

	Total
	3.197.916,50
	
4.	Conforme o plano de trabalho pactuado, a entidade se comprometeu, dentre outras ações, a realizar melhoria da estrutura física da Federação Paulista de Hipismo e de algumas entidades equestres que receberiam provas importantes do calendário paulista e nacional, bem como realizar várias competições relacionadas no referido plano.
5.	Os responsáveis foram citados pelo valor total pactuado com o Ministério do Esporte em razão das seguintes ocorrências, dentre outras:
a)  descumprimento do plano de trabalho aprovado, tendo em vista que, de acordo com os documentos apresentados a título de prestação de contas parcial ou final, teriam sido realizados somente 3 do total de 16 eventos previstos, além de não ter sido realizada melhoria da infraestrutura física da Federação Paulista de Hipismo e de outras entidades equestres que realizam provas importantes do calendário paulista;
b)  não recolhimento do saldo dos recursos não aplicados nas metas do projeto, em desacordo com o estipulado no art. 29, inciso X, da Portaria ME 166/2008, tendo em vista que o somatório dos documentos comprobatórios de despesas apresentados, no valor de R$ 3.071.672,86, é menor do que o montante captado, no valor de R$ 3.197.916,50;
c)  impossibilidade de estabelecer o nexo de causalidade entre os documentos comprobatórios das despesas realizadas e os recursos captados por meio da Lei de Incentivo ao Esporte, tendo em vista que:
c.1)  não foram apresentados os extratos da conta bancária específica, desde o dia do recebimento dos recursos até a data do último pagamento, em desacordo com o disposto no art. 29, inciso V, da Portaria ME 166/2008;
c.2)  consta destes autos que dois dos eventos - Campeonato Paulista de Amazonas/2009 e Campeonato Paulista de Masters/2009 - foram patrocinados pela empresa Localiza e pelo Banco Pine, por meio da Lei Federal de Incentivo ao Esporte, as quais não constam do rol de patrocinadoras do projeto em questão, "Fortalecimento do Hipismo", mas sim foram as patrocinadoras do projeto "Fortalecimento do Hipismo 2009", tratado no TC Processo 001.466/2014-3;
d)  ausência de juntada de cotações prévias de três orçamentos, procedimento que contraria o estabelecido no art. 19 da Portaria ME 166/2008, além de esses orçamentos se referirem apenas às empresas indicadas pela Sociedade Hípica Paulista; e
e)  omissão de informação ao Ministério do Esporte acerca da capacidade de o evento denominado "Athina Onassis International Horse Show" atrair patrocínio, contrariando o estabelecido no art. 24 do Decreto 6.180/2007, tendo em vista que a reportagem juntada aos autos pela própria FPH demonstra que, com os resultados conquistados no ano anterior, o evento CSI 5 Estrelas teria atraído o patrocínio de grandes empresas como, por exemplo, Nestlé, Rolex, Bradesco, Companhia Siderúrgica Nacional (CSN) , Hyundai, CN Worldwide, Mapfre Seguros, Amil, Pamcary, Usiminas e Gerdau, além do fato de que a comercialização de camarotes e mesas VIP atingiu o montante de R$ 14 milhões e as premiações totalizaram US$ 2,798 milhões.
6.	Ambos os responsáveis apresentaram suas alegações de defesa, as quais foram examinadas pela então Secretaria de Controle Externo no Estado de São Paulo, que, em pareceres uníssonos, propôs julgar irregulares as contas dos responsáveis, condenando-os ao pagamento do débito apurado e da multa capitulada no art. 57 da Lei 8.443/1992. 
7.	Ao concordar com as medidas alvitradas pela unidade técnica, a Procuradora-Geral Cristina Machado da Costa e Silva buscou evidenciar a renúncia de receita para a realização de evento patrocinado com R$ 14 milhões por grandes empresas, e com arrecadação de R$ 4 milhões em ingressos, tal qual ocorreu no "Athina Onassis International Horse Show 2008", em desconformidade com o inciso II do art. 24 do Decreto 6.180/2007, que veda a concessão de incentivo a projeto desportivo em que haja comprovada capacidade de atrair investimentos. 
8.	Destaca o parecer de lavra do MP/TCU que a entidade convenente deixou de incluir no orçamento analítico do seu plano de trabalho as receitas e apoios economicamente mensuráveis para o patrocínio do projeto, embora essa informação fosse exigida nos formulários pertinentes. Assim, o MP/TCU entendeu que tal ocorrência não se constitui apenas numa impropriedade formal, pois, por causa dessa omissão, o Ministério do Esporte ficou impossibilitado de analisar corretamente a programação, o que mostra a gravidade da conduta da FHP, reforçando a motivação da glosa da respectiva despesa.
9.	Também foi apontada confusão financeira que a entidade fez ao gerir os recursos do projeto objeto desta TCE, "Fortalecimento do Hipismo", e do projeto objeto do TC Processo 001.466/2014-3 (com proposta pela irregularidade das contas) , "Fortalecimento do Hipismo - 2009", que acabou por comprometer o nexo de causalidade entre os recursos captados e as despesas realizadas, conforme se depreende do confronto entre o conteúdo dos dois feitos.
II
10.	Quanto ao exame das alegações de defesa, considero que as instruções produzidas nos autos abordaram com bastante propriedade todas as questões de fato e de direito trazidas pelos responsáveis. Dessa forma, adoto como razões de decidir os pareceres uniformes da unidade técnica e do Ministério Público junto ao TCU, sem prejuízo de realizar algumas considerações adicionais.
11. 	Com efeito, consoante examinado pela unidade técnica, não é procedente a alegação preliminar de que teria ocorrido decadência ou prescrição, tanto do débito ora em discussão quanto da pretensão punitiva desta Corte de Contas. Verifico que os fatos geradores dos débitos têm data de origem em 8/10/2008 e 26/11/2008, ao passo que a citação foi determinada por meio do despacho do relator, oficializado em 21/1/2016, o que representa pouco mais de sete anos após a ocorrência dos fatos.
12.	Enfatizo que estou aplicando a jurisprudência atual desta Corte de Contas sobre a matéria, consolidada na Súmula 282, para a prescrição do débito apurado e, no que tange à eventual aplicação de sanções, no incidente de uniformização de jurisprudência apreciado pelo Acórdão 1441/2016-TCU-Plenário, que adotou o prazo geral de prescrição indicado no art. 205 do Código Civil. Não desconheço que recentemente o Supremo Tribunal Federal, no âmbito do RE 636886/AL, fixou o seguinte enunciado para o Tema 899: "É prescritível a pretensão de ressarcimento ao erário fundada em decisão de Tribunal de Contas". Não obstante essa respeitável decisão, ainda pairam diversas dúvidas sobre a matéria, pois é possível a conclusão de que a deliberação não tratou da prescrição do processo de controle externo levado a cabo perante o Tribunal de Contas da União, mas sim da prescrição intercorrente ocorrida durante a fase de execução do acórdão condenatório do Tribunal.
13.	A decisão do STF versou sobre recurso extraordinário interposto pela União contra acórdão do Tribunal Regional Federal da 5ª Região que negou provimento a embargos de declaração opostos contra acórdão de sua lavra, assim ementado:
"EMENTA: TRIBUTÁRIO. PROCESSUAL CIVIL. EXECUÇÃO FISCAL. PROCESSO PARALISADO POR MAIS DE CINCO ANOS. PRESCRIÇÃO INTERCORRENTE. OCORRÊNCIA. 1. Para fins práticos, deve-se observar quando a Fazenda Pública foi intimada a providenciar o andamento do feito. Passados cinco anos sem diligências concretas, ocorre a prescrição intercorrente. Caso haja suspensão na forma do art. 40, da Lei n. 6.830/80, ocorre a extinção se o feito permanecer paralisado por mais de seis anos. 2. Na hipótese dos autos, houve o arquivamento sem baixa do processo em 12.08.1999 e até a data da sentença extintiva do feito em 05.06.2006, a Fazenda Nacional não apresentou nenhuma medida concreta quanto à localização do devedor ou de seus bens. Revela-se, portanto, inequívoca a ocorrência da prescrição intercorrente."
14.	No caso, a Fazenda Pública deixou a ação paralisada por mais de seis anos, o que ensejou a declaração de prescrição intercorrente no aludido caso concreto. Como se vê da leitura da ementa, a questão controversa em discussão naquela deliberação era unicamente a prescrição intercorrente ocorrida durante a fase de execução do acórdão condenatório do Tribunal. 	
15.	Com base nessa possível interpretação, a matéria decidida no aludido feito não teria nenhuma repercussão de ordem prática e jurídica na presente tomada de contas especial, cujo título executivo extrajudicial ainda não se formou. Caso a AGU, na execução de eventual decisão condenatória proferida neste feito, deixe de adotar as medidas pertinentes dentro do prazo de cinco anos, aí sim haverá a aplicação da tese emanada no RE 636886, com o reconhecimento da prescrição intercorrente da ação de ressarcimento ao erário fundada em decisão de Tribunal de Contas (a ação de execução fiscal) , pela hipotética inação da Fazenda Pública.
16.	Ainda que se interprete que a decisão do STF seja também aplicável à tramitação do processo de controle externo no âmbito do TCU, exsurgem outras diversas questões fundamentais para que esta Corte de Contas estabeleça novo tratamento acerca da prescrição do débito e da pretensão punitiva, em particular qual seria o dies a quo  (data de ocorrência do fato irregular ou data do seu conhecimento pelo TCU) e as hipóteses de interrupção da prescrição.
17.	Diante de todas as dúvidas ainda existentes sobre a decisão do STF no âmbito do RE 636886, opto por aplicar ao caso em exame a jurisprudência do TCU então existente, que se fundamenta no art. 37, § 5º, da Constituição Federal, no que tange ao ressarcimento do prejuízo, e no art. 205 da Lei 10.406/2002 (Código Civil) , no que se refere à pretensão punitiva.
III
18.	A respeito do não recolhimento do saldo dos recursos aplicados, os defendentes aduziram ter devolvido o montante de R$ 1.031.246,34. Nesse aspecto, a unidade técnica evidenciou haver duas guias de recolhimento para a União (GRU) nos autos, nos valores de R$ 1.031.246,34 e R$ 22.344,23. Porém, nenhuma das duas se refere à devolução dos recursos referentes ao termo de compromisso em exame.
19.	Esclareço que a GRU de R$ 22.344,23 é referente aos valores devolvidos à União por conta do saldo remanescente do termo de compromisso tratado no âmbito do TC Processo 001.466/2014-3, cujo objeto foi o fortalecimento do hipismo em 2009. A quantia de R$ 1.031.246,34 também se refere ao saldo devolvido da conta bloqueada referente àquela avença.
20. 	Para a melhor elucidação dos fatos, observo que os projetos executados com recursos captados com amparo na Lei 11.438/2006 envolviam a utilização de duas contas correntes específicas. Segundo o disposto no art. 2º, § 1º, da Portaria ME 166/2008, a conta corrente denominada "conta bloqueada" não poderia ser movimentada pelo proponente, sendo liberada apenas para o recebimento dos depósitos referentes aos recursos captados dos patrocinadores. Por seu turno, o art. 2º, § 2º, daquele normativo, previa o uso de conta corrente denominada "conta de livre movimentação", a qual poderia ser movimentada pelo proponente e recebia apenas recursos oriundos da conta bloqueada, desde que previamente autorizados pelo extinto Ministério do Esporte, o quais seriam exclusivamente destinados à implantação e execução do projeto desportivo ou paradesportivo aprovado pela pasta ministerial.
21.	Os recursos captados dos patrocinadores para o termo de compromisso em exame neste processo (TC Processo 008.037/2015-9) foram depositados na conta corrente 14.572-6 (bloqueada) do Banco do Brasil, no total de R$ 3.197.916,50, e movimentados pela FPH na conta corrente 15.209-9 (conta de livre movimentação) do mesmo banco. Com relação a essa segunda conta corrente, só há comprovantes de despesa no valor total de R$ 3.071.672,86. Daí decorre uma parte do débito imputado nos autos, no valor correspondente à diferença entre os dois montantes (R$ 126.243,64, em valores históricos) .
22.	Já no processo TC-Processo 001.466/2014-3, estamos falando de outros termos de compromisso, operacionalizados por meio de outras contas correntes e objeto de outras prestações de contas. Naquele feito, os recursos captados dos patrocinadores (R$ 3.375.000,00) foram depositados integralmente na conta 15.242-0 do Banco do Brasil (valores bloqueados para movimentação) e liberados na conta 15.279-X da aludida instituição financeira, no valor de R$ 2.690.250,00 (valor de livre movimentação relativo aos termos de compromisso analisados naquele feito) . Nos autos do TC-Processo 001.466/2014-3, consta a devolução da conta 15.242-0, no valor de R$ 1.031.246,34 (peça 3, fl. 149, do TC Processo 001.466/2014-4, e peça 34, p. 390, destes autos) , que se refere à diferença entre os recursos captados (R$ 3.375.000,00) e os valores dos termos de compromisso (R$ 2.690.250,00) , acrescidos dos rendimentos das aplicações financeiras.
23.	Parte do débito que foi imputado aos responsáveis neste processo é decorrente da não restituição dos recursos depositados na conta 15.209-9 (conta de livre movimentação do termo de compromisso em apreciação) , correspondentes à diferença entre os valores captados (R$ 3.197.916,50) e o valor total dos comprovantes de despesa (R$ 3.071.672,86) .
24.	A última informação sobre o saldo da conta 15.209-9 é datada de 31/12/2018, consoante extrato bancário inserto à peça 169, fl. 12, do TC Processo 001.466/2014-3, em que se observa haver um saldo não restituído de R$ 281.690,33, naquela data. Assim, é indiscutível que essa parcela do débito imputado aos responsáveis não foi elidida.
25.	Concluo que não é possível computar a devolução do valor de R$ 1.031.246,34, realizada da conta bloqueada 15.242, que se refere a outro termo de compromisso (TC 001.466/2014) , para abater o débito oriundo da não devolução de recursos da conta 15.209-9, do termo de compromisso objeto deste feito, visto que se tratam de instrumentos de repasse distintos, com diferentes origens de recursos captados.
26.	Sobre o descumprimento do plano de trabalho aprovado, os responsáveis alegaram que as metas seriam meras obrigações de meio, que não seria possível garantir os resultados obtidos, fazendo uma analogia com um atleta de alto rendimento, que tem como meta ganhar uma medalha em determinada competição. No entanto, os defendentes só demonstraram ter executado três das dezesseis ações previstas com os recursos captados. A realização dos demais eventos com recursos privados não foi capaz de comprovar que os valores captados foram corretamente aplicados. As mudanças das datas em função da disponibilidade dos centros hípicos também deveriam passar previamente pelo crivo do Ministério do Esporte, nos termos do art. 34, inciso IV, do Decreto 6.180/2007.
27.	Ainda que se considere parcialmente executado o plano de trabalho, a documentação acostada aos autos não permite estabelecer o liame completo entre os recursos captados e sua utilização conforme o plano de trabalho.
28.	Por derradeiro, não acolho o argumento de que havia um outro termo de compromisso complementar, executado em 2009, objeto da tomada de contas especial do TC Processo 001.466/2014-3. Mesmo que superada a discussão sobre a pertinência legal de haver dois termos de compromisso distintos para um mesmo objeto, não se pode olvidar que cada projeto necessita ter segregado o correspondente orçamento analítico bem como as respectivas despesas previstas associadas, com fixação de metas e objetivos específicos em cada um dos ajustes.
IV
29.	Em março/2020, após solicitação da retirada deste processo da pauta da sessão de julgamento da Primeira Câmara, formulada pelo procurador constituído nos autos, foi juntado ao presente processo grande volume de documentos (peças 54 a 82) , a seguir especificados:
peça 54 - novos elementos de defesa visando refutar as conclusões das instâncias instrutivas;
peças 57 e 58 - demonstrativo de receitas e despesas TCE Processo 001.466/2014-3;
peças 55, 56 e 59 - documento intitulado "prestação de contas especial TCE Processo 001.466/2014-3" e folhas de rosto;
peças 60 - extratos da conta corrente 15.279-X; 
peça 82 - extratos da conta corrente 15.209-9; e
peças 61 a 81 - comprovantes de despesa diversos e cópias de cheques emitidos pela Federação Paulista de Hipismo.
30.	Analisando a documentação colacionada acima, bem com outro conjunto de documentos juntado aos autos do TC Processo 001.466/2014-3, percebo que houve um evidente equívoco, por parte da FPH, ao autuar a documentação relativa a este processo no TC Processo 001.466/2014-3, ao passo que os elementos referentes àquele feito foram juntados nestes autos (TC Processo 008.037/2015-9) .
31.	Dessa forma, com o intuito de não prejudicar os responsáveis pelo erro cometido na juntada dos documentos pelo procurador legal da FPH, farei também exame dos documentos insertos às peças 69 a 170 do TC Processo 001.466/2014-3, que seriam as relativas ao presente feito. O conteúdo desses elementos pode ser assim sintetizado:
peça 69 do TC Processo 001.466/2014-3 - novos elementos de defesa visando refutar as conclusões das instâncias instrutivas;
peça 70 do TC Processo 001.466/2014-3 - demonstrativo de receitas e despesas TCE Processo 008.037/2015-9;
peças 71 a 74 do TC Processo 001.466/2014-3 - documento intitulado "prestação de contas especial TCE Processo 008.037/2015-9" e folhas de rosto;
peças 75, 76 e 169 do TC Processo 001.466/2014-3 - extratos da conta corrente 15.209-9; e
peças 77 a 168 do TC Processo 001.466/2014-3 - comprovantes de despesa diversos e cópias de cheques emitidos pela Federação Paulista de Hipismo.
32.	De plano, observo que os documentos juntados aos dois processos em grande parte já se encontravam autuados e não elidem a maior parte das irregularidades que foram objeto da citação dos responsáveis, tais como o custeio indevido de evento que prescindiria de qualquer tipo de incentivo ou renúncia fiscal do Poder Público (Torneio Athina Onassis International Horse Show 2008) ; a redução da quantidade dos eventos a serem realizados com recursos do termo de compromisso; e o não recolhimento do saldo dos recursos não aplicados nas metas do projeto.
33. 	Nos últimos elementos de defesa apresentados pela FPH (peça 54) , foi aduzido que o custeio do referido torneio foi previamente aprovado pela Comissão Técnica de que trata o art. 4º da Lei 11.438/2006. No entanto, considero que tal aprovação pode ter ocorrido em virtude da omissão pelo proponente de informações acerca de diversas receitas previstas pelo evento "Athina Onassis International Horse Show 2008", tais como venda de ingressos e outros patrocínios.
34.	Também foi alegado que a Lei 11.438/2006 não conteria a vedação prevista no art. 24, inciso II, do Decreto 6.180/2007, que proíbe a destinação dos recursos captados para os projetos em que haja comprovada capacidade de atrair investimentos. Nesse aspecto, não vejo nenhuma ilegalidade no mencionado decreto, visto que o art. 2º da Lei 11.438/2006 deixou para serem definidos em regulamento específico os termos e as condições de utilização dos recursos captados. Ademais, o próprio texto do termo de compromisso celebrado com o Ministério do Esporte, em diversas cláusulas, obriga o proponente ao cumprimento dos ditames do aludido decreto. 
35.	No que tange aos demais documentos carreados para a prestação de contas do ajuste, foi apresentada uma planilha de conciliação entre os desembolsos da conta corrente do termo de compromisso e os respectivos comprovantes de despesa (peça 70 do TC Processo 001.466/2014-3) . Tal documento, conferido por amostragem, permite estabelecer um liame parcial entre as despesas efetuadas e o correspondente débito na conta corrente específica do termo de compromisso. No entanto, não é possível correlacionar todas as despesas efetuadas com as metas previstas no plano de trabalho, pois tais metas foram genéricas, basicamente relacionando os eventos esportivos que seriam realizados, mas não indicando os gastos necessários para tanto. 
36.	Dito de outra forma, alguns comprovantes de despesas não podem ser correlacionados com as metas genéricas do plano de trabalho ou com a realização dos campeonatos de hipismo. Nesse sentido, era de se esperar que existisse um orçamento analítico para cada uma das metas ou dos eventos esportivos previstos no plano de trabalho, de forma a indicar expressamente os bens e serviços a serem adquiridos com os recursos do termo de compromisso. Outros comprovantes de despesa podem ser efetivamente relacionados aos torneios realizados, mas devem ser glosados porque se referem a eventos com capacidade indiscutível de atrair investimentos (Torneio Athina Onassis International Horse Show 2008) ou a eventos realizados em condições distintas das previstas no plano de trabalho.
37.	Portanto, rejeito as alegações de defesa apesentadas pela Federação Paulista de Hipismo (FPH) e pelo Sr. Francisco José Mari, julgo irregulares as contas de ambos os responsáveis e os condeno ao pagamento solidário do débito apurado. 
38.	Aplico aos responsáveis, ainda, a multa prevista no art. 57 da Lei 8.443/1992, cujo valor fixo em R$ 700.000,00 (setecentos mil reais) para cada responsável.
Voto, pois, no sentido de que o Tribunal acolha a minuta de acórdão que submeto à deliberação deste Colegiado.
TCU, Sala das Sessões Ministro Luciano Brandão Alves de Souza, em 5 de maio de 2020.
BENJAMIN ZYMLER 
Relator